【裁判字號】    89,上易,718
【裁判日期】    900306
【裁判案由】    分配表異議之訴
【裁判全文】
臺灣高等法院民事判決  八十九年度上易字第七一八號
      上  訴  人  乙○○
      訴訟代理人  溫欽彥律師
                  魏順華律師
      被  上訴人  甲○○      .
      訴訟代理人  張世炎律師
右當事人間分配表異議之訴事件，上訴人對於中華民國八十九年十一月十五日臺灣新
竹地方法院八十九年度訴字第三三０號第一審判決提起上訴，本院判決如左：
      主      文
原判決廢棄。
被上訴人在第一審之訴駁回。
第一、二審訴訟費用由被上訴人負擔。
      事      實
甲、上訴人方面：
壹、聲明：
  一、原判決廢棄。
  二、被上訴人在第一審之訴駁回。
  三、第一、二審訴訟費用均由被上訴人負擔。
貳、陳述：除引用原判決書之記載外，補稱：
  一、本件上訴人不足受償額尚有新台幣（下同）一千零五十七萬九千四百零七元，
      即利息部分一百六十三萬七千九百四十一元分文未償，縱予更改利息金額，對
      兩造亦無實益，是被上訴人提起本訴，顯無保護之必要。
  二、系爭本票係因借貸關係所簽發，且設定有第一順位抵押權，被上訴人主張上訴
      人僅得依票據關係請求云云，即無可採。
  三、被上訴人主張借貸債務業已清償，如為票據債務，民國八十七年九月二十五日
      以前之利息請求權，業已喪失云云，並不足採，其理由如左：
    (一)被上訴人書立切結書後，不可能清償任何利息，且被上訴人亦無法舉證證明有
      清償利息至八十七年九月二十五日之事實。又被上訴人八十七年十月二十五日
      簽發之五十七萬一千元本票係為收回前所簽發之三張舊本票，並非清償本件債
      務之利息，縱係清償利息，亦因該本票並未兌現，依民法第三百二十條規定，
      亦難謂其利息債務已因清償而消滅。
    (二)系爭本票之發票日均為八十五年十二月二十五日，依票據法第一百二十四條準
      用第二十八條規定，上訴人原得自八十五年十二月二十五日起，請求給付約定
      之利息，惟因兩造已結算過利息，故上訴人請求自八十七年一月二十五日起，
      按年利六釐計算之利息，於法並無不合。又原判決準用第九十七條規定謂利息
      應自到期日起算，惟該條文係適用於發票人以外之票據債務人，是被上訴人主
      張上訴人已喪失利息請求權云云，亦無可採。
  四、本件被上訴人非對分配表所列金額之計算及分配之次序有所異議，而係主張本
      票債權（利息部分）不存在，依最高法院七十年台上字第三四四三號判決意旨
      ，應非分配表異議之訴所能救濟。
參、證據：除援用原審提出者外，補提本票影本三紙、切結書影本二件、本票裁定影
    本二份、分配表影本乙份為證。
乙、被上訴人方面：
壹、聲明：
  一、上訴駁回。
  二、第二審訴訟費用由上訴人負擔。
貳、陳述：除與原判決記載相同者外，補稱略以：
  一、補正原審訴之聲明：
      原法院八十八年度執字第六三號清償借款強制執行事件，就上訴人所分配第五
      次序第一順位抵押權優先債權，債權原本一千四百零三萬四千元，債權利息自
      八十七年一月二十五日起至八十九年一月四日止為七一０日按年率百分之六計
      算計一百六十三萬七千九百四十一元，與債權原本共計為一千五百六十七萬一
      千九百四十一元，分配金額債權原本三百四十五萬四千五百九十三元，利息一
      百六十三萬七千九百四十一元，合計分配金額五百零九萬二千五百三十四元，
      不足額一千零五十七萬九千四百零七元應減為債權原本一千四百零三萬四千元
      ，債權利息自八十七年九月二十五日起至八十九年一月四日止為四六七日按年
      利率百分之六計算一百零七萬七千三百五十元，與債權原本共計一千五百十一
      萬一千三百五十元，分配金額債權原本四百零一萬五千一百八十四元，債權利
      息一百零七萬七千三百五十元，共計五百零九萬二千五百三十四元，分配比率
      百分之三三．七０００，不足額一千零一萬八千八百十六元。
  二、原判決附表一編號一至三號本票之到期日既非被上訴人所填寫，而係由上訴人
      之子黃德明未經被上訴人同意所填寫，則前開原係未載到期日之三紙本票，因
      上訴人未予提示，原法院認票款利息之起算日改為自八十七年九月二十五日起
      算，自屬妥適。
  三、上訴人既以本票裁定為執行名義，當僅得請求依票據法所定之利息，退萬步言
      ，縱認被上訴人並未清償自八十七年一月二十五日起之利息，亦係上訴人依兩
      造間消費借貸關係所得請求之利息，與其依票據關係所得請求者並非相同。
  四、上訴人主張兩造於八十七年一月十八日會算被上訴人積欠上訴人借款債務時，
      曾向上訴人提示系爭本票云云，惟查：
    (一)當時上訴人僅提出系爭本票，並無向被上訴人行使票據上權利之意思。
    (二)兩造會算時，上訴人已同意被上訴人延期至八十七年十二月二十九日清償或以
      他種給付代為清償借款債務，並無追索系爭本票票款之意甚明。
  五、按准許本票強制執行之裁定，性質上屬非訟事件，並無確定實體上法律關係之
      效力，被上訴人仍得就本件本票債權之存否爭執。
  六、系爭土地上訴人已向新竹稅捐稽徵處辦理自用住宅優惠稅率，可退款二、三百
      萬元，且上訴人於另強制執行案，被上訴人亦清償近千萬元，如此計算，被上
      訴人所積欠之債務業已全部清償，上訴人認被上訴人提起本件無法律上保護之
      必要云云，洵有誤解。
  七、抵押權與基礎債權有不可分性，上訴人提出系爭本票為其抵押權之債權憑證，
      惟系爭本票之到期日既非上訴人所填寫，被上訴人已無法律上之權利主張系爭
      本票之法定利息，則其抵押權之主張亦無理由。
  八、強制執行法第三十九條、第四十一條業於八十五年十月十一日修正公布施行，
      提起分配表異議之訴，已不限於對分配表所列之金額之計算及分配之次序，且
      對債權人之債權或分配金額有不同意者，均得提起分配表異議之訴。是被上訴
      人自得以對上訴人系爭本票利息債權列入分配表而有不同意見，提起本件異議
      之訴，上訴人引用舊強制執行法之規定及適用該舊法之七十年台上字第三四四
      三號判決，自有不當。
  九、上訴人持有被上訴人交付之支付利息本票，其主張為借款債務，然均無法證明
      被上訴人對其有借款債務存在，足見該些本票確為支付利息之用。
參、證據：除援用原審提出者外，補提分配表影本二份為證。
丙、本院依職權向臺灣新竹地方法院調閱八十八年度執字第六三號清償借款強制執行
    事件全卷。
      理      由
一、本件被上訴人起訴主張：上訴人持如原判決附表一（下稱附表一）編號一至三號
    所示三紙本票向原法院聲請准予強制執行，並以原法院八十八年度票字第二二八
    號及第二二九號民事裁定為執行名義聲請強制執行，惟前開三紙本票上之到期日
    均非被上訴人所寫，亦未授權上訴人填寫，上訴人復未曾向被上訴人提示，因被
    上訴人已清償至八十七年九月二十五日之利息，從而本件分配表內上訴人債權原
    本自八十七年一月二十五日起至八十七年九月二十四日止按年息百分之六計算之
    利息，依法即應予刪除，爰依強制執行法第四十一條規定，訴請判准將原法院八
    十八年度執字第六十三號清償借款強制執行事件，就上訴人所分配第五次序第一
    順位抵押權優先債權，利息應改自八十七年九月二十五日起算，至八十九年一月
    四日止為四百六十七日，利息金額應減為一百零七萬七千三百五十元，與債權原
    本共計為一千五百一十一萬一千三百五十元之判決（嗣更正如陳述第一項所示）
    。
二、上訴人則以：兩造於八十七年一月十八日進行會算時，即已提示如附表一編號一
    至三號所示三紙本票要求還款，並確定將系爭三紙本票之到期日填寫為八十七年
    一月二十五日，係因忙亂始漏未填寫，嗣被上訴人表示由上訴人之子代填即可，
    且上訴人於原法院八十八年度執字第六十三號強制執行事件係依前開本票背面註
    記之實借金額請求原告給付一千四百零三萬四千元，與票載面額無關，至於債權
    利息之請求日，亦以前開本票背面所註記已會算之利息日為基準，本票利息應自
    發票日起算，並非無中生有，況被上訴人復未能提出已清償至八十七年九月二十
    五日止利息之相關事證，是上訴人依借貸關係請求被上訴人給付自八十七年一月
    二十五日起至清償日止之遲延利息，尚無不合，各等語，資為抗辯。
三、按債權人或債務人對於分配表所載各債權人之債權或分配金額有不同意者，應於
    分配期日一日前，向執行法院提出書狀聲明異議；異議未終結者，為異議之債權
    人或債務人，得向執行法院對為反對陳述之債權人或債務人提起分配表異議之訴
    ，強制執行法第三十九條第一項、第四十一條第一項前段固定有明文。然查原法
    院八十八年度執字第六十三號民事執行事件製妥分配表定於八十九年四月二十日
    實行分配，被上訴人於八十七年四月十四日向執行法院提出書狀聲明異議，僅表
    明不同意上訴人債權原本利息之起算日為八十七年一月二十五日，主張應改自八
    十七年九月二十五日起算，迄八十九年一月四日共四百六十七日，分配表所列利
    息一百六十三萬七千九百四十一元應減為一百零七萬七千三百五十元，有本院調
    閱前開民事執行卷宗，及兩造所不爭執之分配表影本附本院卷可憑。此部分事實
    固堪信為真正。
四、次按強制執行法第三十九條第一款於八十五年十月修正增列債務人對於分配表所
    載各債權人之債權有不同意者得提出書狀聲明異議。查其修正理由稱：執行金額
    分配後，如有餘額，應返還債務人，故執行分配，非僅關係債權人間之利益，亦
    攸關債務人之利益，且無執行名義優先受償債權人，有擔保物權債權人及無實體
    確定力執行名義債權人之債權，是否確實存在，以及有實體確定力之執行名義有
    無因清償等事由，而使債權消滅之情形，均應予債務人異議之機會。同條第二項
    規定，前項書狀，應記載異議人所認原分配表之不當及應如何變更之聲明。綜上
    所引，顯見同法第四十一條債務人異議之訴，須債務人就有爭執之債權列入分配
    ，影響分配結果，害及餘額之取回，有更正分配必要，始得為之。此觀之同法第
    四十條第一項規定，執行法院對於前條之異議認為正當，．．．應即更正分配表
    而為分配，即可明瞭。倘若債務人對分配金額無異議，僅對分配表內其他不影響
    分配金額之債權有不同意者，其性質僅屬同法第十二條為聲請或聲明異議之範圍
    ，本件上訴人之執行名義為本票裁定，列入分配表之利息債權，並無確定力，如
    有必要，宜另行提起其他確認訴訟謀求解決，債務人就分配金額不聲明變更，非
    分配表異議之訴所得救濟。本件被上訴人對系爭分配表上訴人之分配金額五百零
    九萬二千五百三十四元無異議，不聲明變更，對債權原本一千四百零三十四萬元
    亦予同意，僅對利息日數七百十日金額一百六十三萬七千九百四十一元不同意，
    認應減為四百六十七日金額應為一百零七萬七千三百五十元而已，上開不同意列
    入之利息債權之更動與否，對分配金額不生影響，此由被上訴人亦不聲明更正減
    少分配金額足可明瞭，揆諸上開說明，被上訴人提起分配表異議之訴，顯然欠缺
    權利保護要件，其訴為無理由，不應准許，原審失察，遽為被上訴人勝訴判決，
    自屬可議，上訴意旨指摘原判決不當，聲明廢棄，為有理由，應予廢棄改判。
    兩造其餘攻擊、防禦方法，經審酌認與判決結果不生影響，爰不逐一論述。
據上論結，本件上訴為有理由，依民事訴訟法第四百五十條、第七十八條，判決如主
文。
中      華      民      國    九十      年      三      月      六      日
                                    民事第八庭
                                        審判長法  官  鄭  三  源
                                              法  官  王  淇  梓
                                              法  官  郭  松  濤
右正本係照原本作成。
不得上訴。
中      華      民      國    九十      年      三      月      八      日
                                              書記官  董  曼  華


司法院資訊處製作；財團法人民間司法改革基金會備份。
